【裁判字號】    92,易,489
【裁判日期】    921104
【裁判案由】    侵占
【裁判全文】
臺灣臺北地方法院刑事判決                          九十二年度易字第四八九號
    公  訴  人  臺灣臺北地方法院檢察署檢察官
    被      告  甲○    男  三.
右列被告因侵占案件，經檢察官提起公訴（九十年度偵字第一七八七六號），本院判
決如左：
    主  文
甲○無罪。
    理  由
一、公訴意旨略以：被告甲○與乙○○係舊識，因乙○○全家均移民美國，家中之大
    小事物均交由乙○○處理，而乙○○因平日工作繁忙，又要往返美國及臺灣兩地
    ，無暇處理在臺之日常生活庶務，包括電話費、保險費、信用卡卡費及各項稅捐
    之繳納，遂委託甲○代為處理，並先後多次將其母親佟光之中華郵政股份有限公
    司帳戶（下稱郵局，帳號：0000000000000）、美國花旗銀行股份
    有限公司帳戶（下稱花旗銀行，帳號：0000000000）、臺灣銀行帳戶
    （帳號：00000000000）、外祖父佟一勛之郵局帳戶（帳號：000
    000000000）、及其本人臺北銀行活期儲蓄存款帳戶（帳號：0000
    0000000）、郵局帳戶（帳號：0000000000000）、誠泰商
    業銀行活期儲蓄存款帳戶（下稱誠泰銀行，帳號：000000000000）
    、中國信託商業銀行活期儲蓄存款帳戶（帳號：000000000000）、
    花旗銀行帳戶（帳號：000000000）之存款簿、印章及提款卡，交予甲
    ○以便提款代繳上開各項費用。甲○竟基於意圖為自己不法所有之概括犯意，自
    民國八十八年一月間起，利用持有乙○○所交付前揭存款簿、印章及提款卡之機
    會，連續以填寫提款單提領現金、持提款卡至櫃員機提領現金或轉帳等方式，領
    取佟光、佟一勛、乙○○前揭帳戶內之存款後侵占入己（領款之時間、金額、帳
    戶、提領地點及方式，佟光部分如附表一所示、佟一勛部分如附表二所示、乙○
    ○部分如附表三所示），迄八十九年九月底，乙○○接獲佟光之花旗銀行之對帳
    單，發現帳戶內之存款遽減，始發覺上情。甲○總計侵占佟光之存款新台幣（下
    同）二百十四萬四千五百元、佟一勛之存款三十九萬五千四百七十四元、乙○○
    之存款二百八十九萬三千五百元。案經告訴人乙○○告訴偵查。因認被告所為，
    係犯刑法第三百三十五條第一項之侵占罪嫌云云。
二、按犯罪事實應依證據認定之，無證據不得推定其犯罪事實；不能證明被告犯罪者
    ，應諭知無罪之判決，刑事訴訟法第一百五十四條第二項、第三百零一條第一項
    分別定有明文。又所謂認定犯罪事實之證據，係指足以認定被告確有犯罪行為之
    積極證據而言，如未發現相當證據，或證據不足以證明，自不能以推測或擬制之
    方法，以為裁判基礎。又告訴人本以使被告受處罰為目的，其陳述是否可信，乃
    非別有其他積極證據，殊不足據為判決之惟一基礎。次按刑法上之侵占罪，以意
    圖為自己或第三人不法之所有，而擅自處分自己持有之他人所有物，即變更持有
    之意為不法所有之意，為其構成要件。若以自己或他人名義向人借貸，不能如數
    清償，自係民事上違背履行契約問題，與侵占罪之要件不合，亦有最高法院四十
    一年台非字第五十七號判例意旨可參。
三、公訴人認被告有侵占犯行，無非係以前揭事實業據告訴人乙○○指述，並有卷附
    佟光之郵政存簿儲金簿影本（帳號：0000000000000）及郵政儲金
    匯業局九十一年四月十八日管九一字第五０六００九０九八號函及所附磁片、佟
    光之臺灣銀行儲蓄存款帳戶影本（帳號：00000000000）及臺灣銀行
    營業部（二）九十一年四月十七日營(二)優字第０九一０七０二八一五一號函及所
    附磁片、佟光之花旗銀行帳戶（帳號：0000000000）綜合月結單（列
    帳時間八十九年八月十六日至八十九年十一月十五日）及花旗銀行臺北分行九十
    一年九月二十日（九十一）消管字第三０四三號函、乙○○之郵政存簿儲金簿影
    本（帳號：0000000000000）及郵政儲金匯業局九十一年四月十八
    日管九一字第五０六００九０九八號函及所附磁片、乙○○之中國信託商業銀行
    帳戶存摺影本（帳號：000000000000）及中國信託商業銀行九十一
    年四月二十三日中信銀作業字第九一０一二二二六五一號函及所附磁片、乙○○
    之誠泰銀行帳戶存摺影本（帳號：000000000000）及誠泰商業銀行
    九十一年月十日誠泰銀稽核字第０五八０號函及所附磁片、乙○○之臺北銀行帳
    戶存摺影本（帳號：00000000000）及臺北銀行建成分行九十一年五
    月六日北銀建服字第九一００八三四００號函及所附磁片、乙○○之花旗銀行帳
    戶（帳號：0000000000）綜合月結單（列帳時間八十九年八月八日至
    八十九年九月七日）、佟一勛郵局帳戶（帳號：000000000000）之
    每日活動戶存提詳情表（八十九年七月一日至九十年一月三十一日）及郵政儲金
    匯業局九十一年四月十八日管九一字第五０六００九０九八號函及所附磁片、甲
    ○挪用三方帳戶明細及債務清償表影本等為其論據。訊據被告坦承起訴書附表一
    至三提領明細內提款紀錄均為其所提領使用，惟堅詞否認有右揭侵占犯行，辯稱
    ：其與告訴人相識二十餘年，聘僱告訴人為其所經營之大都會顧問有限公司（下
    稱大都會公司）之助理，因公司營運需週轉資金，其曾向告訴人借款，告訴人亦
    基於多年交情，並有意幫助公司，故同意借款，惟均未立據，方式係告訴人提供
    佟光、佟一勛及告訴人前揭帳戶之金融卡、存款簿及印鑑章供其提領借用，一經
    提領款項後即將交易紀錄交由告訴人並返還，從未保管前揭帳戶之印鑑章、存款
    簿及金融卡等語。經查：
（一）、起訴書所載附表一至三被告以金融卡或以存款簿、印鑑章提領佟光臺灣銀行
        、郵局、花旗銀行等帳戶、佟一勛之郵局帳戶及告訴人臺北銀行、郵局、誠
        泰商業銀行、中國信託商業銀行、花旗銀行等帳戶之存款之事實，業據被告
        自承不諱，核與告訴人指述情節相符，並有本院卷附佟光花旗銀行月結單、
        郵局歷史交易清單、臺灣銀行光碟櫃歷史明細查詢系統、佟一勛郵局帳戶客
        戶歷史交易清單、花旗銀行乙○○八十七年至八十九年月結單明細表、臺北
        銀行往來明細表、郵局歷史交易清單、誠泰銀行存摺存款對帳單、中國信託
        商業銀行歷史交易查詢報表等足稽。
（二）、被告是否涉犯刑責，應以其是否利用其持有佟光、佟一勛及告訴人本人之帳
        戶金融卡、存款簿、印鑑章之機會，未經告訴人同意，擅自使用提領款項為
        斷：
    １、公訴人認定告訴人交付佟光、佟一勛及其本人前揭帳戶之金融卡、存款簿及
        印鑑等予被告之理由為：「因乙○○全家均移民美國，家中之大小事物均交
        由乙○○處理，而乙○○因平日工作繁忙，又要往返美國及臺灣兩地，無暇
        處理在臺之日常生活庶務，包括電話費、保險費、信用卡卡費及各項稅捐之
        繳納，遂委託甲○代為處理」云云，惟查告訴人自八十八年間至九十年三、
        四月間於被告所經營之大都會公司從事助理工作，其間僅自八十八年五月五
        日至八十八年五月十八日止（十三日）、八十八年九月二十日至八十八年九
        月二十四日止（五日），八十八年十一月二十二日至八十九年一月八日止（
        四十八日）、八十九年六月二十六日至八十九年七月一日止（六日）、八十
        九年十月二十二日至八十九年十一月十一日止（二十一日）等有出國紀錄，
        業據被告供承明確，為告訴人所不否認 (任大都會公司助理之事)，並有卷
        附內政部警政署九十二年八月六日警署資字第０九二０一一一八五八號函及
        函附國人入出境資料整批查詢名單足按，依前揭告訴人出國之資料觀之，告
        訴人於八十八年至八十九年二年間，出國僅有五次，在國外時間合計九十三
        日，僅占二年日數之百分之十二強（九十三日除以七百三十日等於零點一二
        七三．．。），其間出國最長者亦僅有四十八日（即一月餘），且查八十八
        年、八十九年國民綜合所得稅係每年二月二十日起至次年三月底前繳納（見
        舊所得稅法第七十一條），告訴人前揭出國期間均非在繳納所得稅期間，而
        電話費、保險費、信用卡費用等費，係按月或年繳交，告訴人是否確因「往
        返美國及臺灣兩地」而致無法處理佟光、佟一勛及其本人在臺灣之電話費用
        、保險費、信用卡卡費及稅損等各項費用繳交事務始需將有關之帳戶金融卡
        、存款簿、印鑑章等物交由被告代領款項繳交費用，則非無可疑之處；另告
        訴人既在被告公司任助理一職，為成年人，曾就讀大專會統科系，受有良好
        之教育，告訴人指述被告盜用款項期間，告訴人大部分時間均在國內，實無
        任何證據，足認有特殊理由，足致告訴人無法自己處理日常事務及繳交電話
        費、保險費、信用卡卡費、各項稅捐等非屬專業之尋常事務，而需委由被告
        代為處理之情。
    ２、被告於告訴人八十八年十一月二十二日至八十九年一月八日出國期間提領佟
        光郵局帳戶內之存款僅有二筆為八十九年一月一日之一千元、同年一月二日
        之二千元，八十八年十二月十二日提領乙○○郵局帳戶一萬元，八十九年六
        月二十六日至八十九年七月一日出國期間，提領乙○○誠泰銀行帳戶內之存
        款亦僅有四筆，分別為八十九年六月二十七日之三萬、三萬、九萬元及同年
        六月二十九日之四萬元，被告在告訴人出國期間提領之金額亦僅達公訴人認
        定被告侵占金額之百分之四弱（二十萬三千元除以五百四十三萬三千四百七
        十四元等於零點零三七三七．．），反觀告訴人於八十八年五月五日至八十
        八年五月十八日止、八十八年九月二十日至八十八年九月二十四日止，八十
        九年十月二十二日至八十九年十一月十一日止、九十年七月二日至九十年八
        月五日止之出國期間均無任何被告提領紀錄，足見被告之前揭提領行為，絕
        大部分均係告訴人在國內期間所為，顯與告訴人是否在國內並無必然關係，
        被告應非利用告訴人出國期間委託代為處理前揭繳款事務之機而盜領款項。
    ３、經告訴人指訴而為公訴人認定，係被告盜領如起訴書附表一至三紀錄內，有
        關佟光臺灣銀行帳戶之提領紀錄，被告於八十八年一月二十九日盜領三十二
        萬元（當日提領四十一萬二千元告訴人指述被告盜用其中三十二萬元）之後
        ，該帳戶有以金融卡於同年四月二十九日提款三萬三千元（二筆合計）、同
        年五月三十一日提領二萬七千元（二筆合計）、八月二十日提領三千元、二
        十一日提領二千元等筆交易紀錄，均未據告訴人指述係被告所盜領；佟光郵
        局帳戶為被告於八十八年一月二十九日盜領二十八萬元、同年四月二十九日
        盜領三十萬元後，該帳戶於同年六月二日跨行匯入一百七十萬元，次日（三
        日）提領一百七十萬元現金，此二筆均未據告訴人指述係被告所盜領；佟光
        花旗銀行帳戶為被告自八十九年九月二日起至九月十三日之盜領提款後，仍
        有於同年月三十日之二萬、二萬、一千元三筆跨行現金提款，未經告訴人指
        述係為被告所盜領。佟一勛郵局帳戶於八十八年十二月三日為被告盜領十五
        萬七千元（起訴書附表二誤載為八十八年十月二十日、十七萬五千元），之
        後於八十九年二月一日一萬七千五百元之現金提領紀錄，未經告訴人指述為
        被告所盜領。告訴人郵局帳戶為被告於八十八年四月二十九日盜領七十萬元
        、八十九年十二月十二日盜領一萬元（起訴書附表三誤載為八十八年十二月
        十二日）之後，其間有八十九年八月十六日提領四千三百元、同年十月二十
        一日提領四千元等紀錄，未經告訴人指述係被告所盜領；告訴人誠泰銀行帳
        戶除為被告盜領之八十九年六月二十七日、二十九日計四筆及於七月四日提
        領一萬四千五百十八元、五日提領三萬零十八元、六日提領一萬元、十一日
        提領一萬元（二筆）外，同年十月五日跨行提領一千元，未經告訴人指述為
        被告所盜領；告訴人中國信託商業銀行帳戶被告於八十八年九月十六日盜領
        一百萬元，惟此筆後仍有八十九年二月九日金融卡提領一萬五千元、同年三
        月二十日金融卡提領一千元等二筆，未經告訴人指述為被告所盜領，此均有
        前揭各該存款簿、郵局、臺灣銀行、花旗銀行、誠泰銀行、中國信託商業銀
        行之交易明細（含檢察官本院自行調閱之資料），經本院核對起訴書所附之
        附表一至三紀錄足憑，堪認告訴人前揭佟光、佟一勛及告訴人之各該帳戶之
        金融卡、存款簿、印鑑章等物，於被告使用提領後，亦曾再交還告訴人使用
        ，與告訴人於本院審理時證稱：「（問這段期間多久會將上開資料拿回來？
        我通常沒有立刻拿回來，有時候會拿回來後放在我的保險箱。」、「（問這
        段期間你有無使用上開帳戶？）我有使用過。」等語相符合；按現行金融業
        之提款作業通例，不論係以金融卡、存款簿提領或轉帳匯款，均於交易後，
        列印交易明細表供使用人對帳，告訴人既在被告提領後亦曾使用各該帳戶、
        金融卡提領款項，自無不知前揭帳戶存款金額變動情形之理。訊之告訴人何
        時發現被告有前揭盜領之行為時證稱：八十九年九月份的時，因收到花旗銀
        行對帳單，始發覺被提領了幾十萬元云云，惟依前揭非被告盜領之提領紀錄
        可知，告訴人在使用佟光臺灣銀行帳戶八十八年四月二十九日提款三萬三千
        元（二筆）時，佟光郵局帳戶八十八年六月二日跨行匯入一百七十萬元，次
        日（三日）提領一百七十萬元現金時，佟光花旗銀行帳戶於八十九年九月三
        十日之二萬、二萬、一千元三筆跨行現金提款時，佟一勛郵局帳戶於八十九
        年二月一日一萬七千五百元之現金提領時，告訴人郵局帳戶於八十九年八月
        十六日提領四千三百元、同年十月二十一日提領四千元時，誠泰銀行帳戶於
        八十九年十月五日跨行提領一千元時，中國信託商業銀行帳戶於八十九年二
        月九日金融卡提領一萬五千元時，告訴人均應發覺各該存款有不明提領之情
        形，告訴人知之卻不反對，亦未向警方報案，並對事後其指述被告盜領之事
        視而不見，被告仍能繼續使用前揭帳戶或金融卡提領款項至九十年一月三十
        一日，足見被告如起訴書附表一至三之提領行為應係事前經告訴人同意，否
        則告訴豈會遲至九十年八月於被告未能依約還款時始向警方報案；雖告訴人
        陳稱：其至八十九年九月間因花旗銀行寄送月結單時始發現，前揭帳戶有為
        被告盜領之事云云，然告訴人於本院審理時證稱：「我媽媽佟光的帳戶，該
        銀行每個月都會有月結單寄給我，我都有收到。」等語，告訴人既均按月收
        受花旗銀行月結單，又何以會未發現佟光帳戶遭被告盜領之事？再再均違常
        情，故告訴人指述：其僅同意被告提領代繳款項部分，其他均未同意云云即
        非事實，反之被告所辯：其所提領前揭款項均係予由告訴人所同意之借款，
        並非盜領等語自足採信。
    ４、另被告與告訴人於九十年四月九日所簽立「甲方挪用三方帳戶明細及債務清
        償」書中載：「甲方甲○所挪用乙方乙○○及所代保管之佟光、佟一勛、．
        ，包含乙○○帳戶挪用．．」等字樣（見偵卷第一百零六頁），訊之被告辯
        稱：係因當時簽立時間太晚，並未注意所簽文書之用語等語。經查告訴人與
        被告為清償前揭款項先於九十年二月七日簽立還款協議書，該紙協議書中並
        未書立「挪用」二字，有偵查卷附還款協議書足按（偵卷第一二九頁以下）
        ，比對二紙協議書內容，被告九十年四月九日所簽之債務清償書時，是否有
        表其有「挪用」之行為非無疑問，再則被告債務清償書中所書之內容，係被
        告於審判外之書面自白，仍應考其與事實是否相符合，始可採為對被告不利
        之證據，告訴人指述被告盜用起訴書附表一至三帳卡款項等情非屬事實，已
        經證明如上，則被告因與告訴人和解所簽立之債務清償書所載「挪用」二字
        ，亦難認被告係出於自承犯罪之意為之且與事實又不符合，自不能以此為認
        定被告犯罪之證據，附此敘明。
（三）、綜上，被告提領前揭佟光、佟一勛及告訴人各該帳卡內之款項，既均經告訴
        人同意所為，難認有不法所有意圖，所為即與刑法第三百三十五條第一項之
        侵占罪構成要件不符合，不能證明被告犯罪，本院自應為無罪判決之諭知。
據上論斷，應依刑事訴訟法第三百零一條第一項，判決如主文。
本案經檢察官呂朝章到庭執行職務
中      華      民      國    九十二    年     十一     月      四      日
                                      臺灣臺北地方法院刑事第十四庭
                                      審判長法官  宋  松  璟
                                            法官  吳  秋  宏
                                            法官  王  綽  光
右正本證明與原本無異。
如不服本判決，應於判決送達後十日內向本院提出上訴狀（應抄附繕本）。告訴人或
被害人如對於本判決不服者，應具備理由請求檢察官上訴，其上訴期間之計算係以檢
察官收受判決正本之日期為準。
                                          書記官  潘  惠  梅
中      華      民      國    九十二    年     十一     月      七      日


司法院資訊處製作；財團法人民間司法改革基金會備份。
